【裁判字號】    97,建,85
【裁判日期】    971216
【裁判案由】    給付工程款
【裁判全文】
臺灣臺北地方法院民事判決                97年度建字第85號
原      告  市帆營造有限公司
法定代理人  乙○○
被      告  建中工程股份有限公司
法定代理人  丁○○
訴訟代理人  戊○○
上列當事人間給付工程款事件，本院於民國九十七年十一月二十
五日言詞辯論終結，判決如下：
    主  文
被告應給付原告新台幣陸拾捌萬玖仟陸佰貳拾元，及自民國九
十七年三月十三日起至清償日止，按年息百分之五計算之利息。
原告其餘之訴駁回。
訴訟費用由被告負擔三分之一，餘由原告負擔。
本判決第一項於原告以新台幣貳拾萬元供擔保後，得假執行；
但被告以新台幣陸拾捌萬玖仟陸佰貳拾元為原告供擔保後，得
免為假執行。
原告其餘假執行之聲請駁回。
    事  實
甲、原告方面：
一、聲明：(一)被告應給付原告新台幣（下同）一百九十萬四千零
    六十一元，其中六十八萬九千六百二十三元自起訴狀繕本送
    達之翌日（即民國九十七年三月十三日）起至清償日止，另
    一百二十一萬四千四百三十八元自九十七年五月十日起至清
    償日止，按年息百分之五計算之利息；(二)原告願供擔保，請
    准宣告假執行。
二、陳述略稱：
  (一)緣原告承攬被告所發包之「中山高速公路員林至高雄拓寬新
    市收費站區擴建工程（第543T標）」等多項工程，工程款為
    三千三百萬元，嗣雙方再追加零星工程，合計總工程款為三
    千四百四十三萬三千九百零九元。然查：
    (1)原告就原工程與追加工程均已依約完工多時，惟被告迄今
      僅給付工程款三千三百七十四萬四千二百八十六元，尚積
      欠六十八萬九千六百二十三元工程款未償。
    (2)嗣總工程竣工後，業主台灣區○道○○○路局（下稱高公
      局）驗收丈量其中Ｇ段項次二（即G-02）之ＰＶＣ管，實
      際施作為四萬一千一百十八公尺，然被告僅給付原告四萬
      零一百八十二公尺之價金，短少九百三十六公尺之價金為
      三萬六千五百零四元；另G-05、G-11、G-16、G-18、G-30
      、G-31、G-35、G-36等項次亦有相同之情形。以上短少金
      額扣除被告所稱G-13溢付之一千七百十元後，被告尚有三
      十二萬五千八百八十七元未依約計價。
    (3)另按系爭合約第備註四雙方約定：「有關詳細價目表之自
      主品管及檢（試）驗費、工程安全衛生設施費及環境保護
      措施費依工程進度百分比計價」。查兩造於工程估驗時原
      告已完成之工程百分數為百分之一百零四點三五，顯然原
      告所完成之工作超出系爭合約價目表之預估。且經原告估
      算後，被告尚有上揭三十二萬五千八百八十七元未依約計
      價，故原告實際完成之百分比為百分之一百零六點二五。
      準此，依上開備註四之約定，被告短付原告自主品管及檢
      （試）驗費為十二萬五千五百七十四元、工程安全衛生設
      施費八萬二千零六十元、環境保護措施費九萬四千九百三
      十八元，合計共三十萬二千五百七十二元。
    (4)又被告自高公局領得九百零一萬五千零五十六元之物價調
      整款，原告所承攬工程之總價為三千四百四十三萬三千九
      百零九元，而被告得向高公局請領之總工程款為五億二千
      七百四十八萬元（參見工程竣工報告表），原告所占之比
      例為百分之六點五，故原告亦應得向被告請領五十八萬五
      千九百七十九元之物價調整款（計算式為：9,015,056元
      ×6.5％＝585,979元）。
    (5)故原告得請求之金額為一百九十萬四千零六十一元（計算
      式為：689,623元＋325,887元＋302,572元＋585,979元＝
      1,904,061元）。
  (二)按兩造九十二年簽訂之承攬契約書第五條第一款有關承攬之
    價金係以「按詳細價目表為準，依業主實際驗收數量計價」
    ，故原告所得請求之承攬報酬自應以實際施作之數量為準，
    而非契約所載之定額為限。另查兩造除訂有系爭承攬契約外
    ，另訂有「車輛偵測器控制卡及公路照明修復工程新增工作
    項目」及「交控通訊管線修復工程」等另二份承攬合約書，
    承攬金額分別為二百零五萬九千四百十四元及九十萬元，此
    二部分之工程項目與系爭承攬契約無涉，本即應另行計價，
    然被告竟將其列為系爭承攬契約之工程，以魚目混珠之方式
    企圖令法院誤以原告已溢領工程款項，被告所辯顯非事實。
  (三)有關「一式」計價之部分
    (1)兩造承攬契約第十八條工程圖說及相關規範雖約定：「業
      主所頒關於本工程圖說、特訂條款、施工技術規範、一般
      規範、施工中之交通管制設施、勞工安全衛生手冊、施工
      說明書及本合約有關附件等，乙方均應切實遵照辦理，凡
      圖說上未註明而為施工所必須，或慣例上應施作者，乙方
      亦需照作，不得推諉或要求加價」，然該約備註四亦約定
      ：「有關詳細價目表之自主品管及檢（試）驗費、工程安
      全衛生設施費及環境保護措施費依工程進度百分比計價」
      ，上開備註四之約定已排除被告與業主間有關自主品管等
      項目之一般條款或特約條款得適用於系爭合約。再者，被
      告於訂約時並未出示其與業主間之合約，原告如何能得知
      其與業主間係如何約定，被告此舉實違誠信原則。
    (2)工程進度百分比非必以百分之百為上限，此亦可由本件承
      攬係採實作實算而非採統包工程之計價方式即可知之。按
      兩造於訂約之初對於承攬之數量係採預估之方式，而依當
      時預估之金額換算成自主品管及檢（試）驗費、工程安全
      衛生設施費及環境保護措施費所占之比例，而今業主驗收
      之數額與兩造之原合約比較，如被告工程估驗單附表項次
      G02、G05、G11、G16、G18、G30、G31、G35、G36 部分，
      原告實際施作之數量高於兩造契約書詳細價目表之預估，
      則承攬之價金即得因實作實算而提高，依此，自主品管及
      檢（試）驗費、工程安全衛生設施費及環境保護措施費亦
      依應同比而提高，此乃事理所當然，此亦不違所謂「一式
      」之解釋原則。
  (四)有關物價調整之部分：
    (1)按「依照當事人一方預定用於同類契約之條款而訂定之契
      約，為左列各款之約定，按其情形顯失公平者，該部分約
      定無效：三使他方當事人拋棄權利或限制其行使權利者」
      ，民法第二百四十七條之一第三款定有明文。而該條文中
      所稱「按其情形顯失公平者」，參照最高法院九十一年台
      上字第二三三六號判決見解，係指依契約本質所生之主要
      權利義務，或按法律規定加以綜合判斷有顯失公平之情形
      而言。被告是一專業建商，本件工程合約是被告單方預定
      用於同類工程承攬契約之條款，而事先繕打訂定之契約，
      故其性質屬「附合契約」，而有民法第二百四十七條之一
      規定之適用。查系爭承攬合約第五條第二項雖約定原告契
      約之單價不得隨物價指數調整，而被告與業主間之合約竟
      約定被告得隨物價指數調整單價，故顯然原告與被告所訂
      之系爭承攬合約第五條第二項之約定有顯失公平之處而應
      屬無效。
    (2)另就契約公平原則精神而言，本件被告與業主所簽訂之物
      價調整條款，應適用本案原告與被告所簽訂之契約，其因
      原告承攬被告之工程，係為被告承攬業主契約工項之一部
      分，且被告均以業主之契約及契約所付規範要求原告遵行
      並據此辦理驗收及結案作業，故基於契約公平原則，原告
      與被告之契約應受被告與業主所簽訂之契約保障。
    (3)查被告與業主所簽訂之契約，其契約單價詳細項目表並無
      物價指數調整工項，該物價指數調整之變更計價係置於契
      約所附高公局一般條款規定S.契約價格之調整規定辦理，
      故本案原告與被告在簽訂契約時，被告應有告知原告有物
      價指數調整之義務，惟被告表示契約無此項目，且依應當
      時工程慣例之契約均將本工程經費不隨物價指數調整放於
      契約內容；爰此，原告在不知情之情況下與被告簽訂本案
      契約，對原告實有不公之處。
    (4)本案在九十三年施工階段，國內物價遽然變動過鉅，行政
      院考量各縣市政府及中央機關在建工程為免因物價變動過
      距特別頒佈中央機關已訂約工程因應國內物價變動之物價
      指數調整原則，爰因高公局為中央政府轄屬機關，故本案
      被告受該物價指數調整原則於九十七年間請領總計一筆物
      價指數調整估驗款八百五十六萬四千三百零三元，因該物
      調款業主在九十七年三月二日方撥付被告帳戶，故本案原
      告依契約公平原則及比例原則，請求被告應將原告於承攬
      本案契約工項，依高公局撥付被告物調金額按比例原則撥
      付原告，以符契約公平原則。
    (5)雖被告與原告之承攬契約書為九十二年九月份訂定，但當
      時行政院尚未訂立「工程因應國內營建物價變動之物價調
      整處理原則」，且被告也尚未向業主申請物價指數調整，
      原告如何向被告申請？業主於九十七年三月二日方撥付被
      告帳戶，原告再於向被告提出申請，何有超出申請之時效
      ？如被告認為以原告所佔之比例百分之六點五不合理，亦
      可依業主給予被告按每月物價調整金額之原則撥付原告計
      算，以符合契約公平原則。
  (五)自辦工程並非原承攬範圍，故應得另行計價：
    (1)被告陳稱自辦工程應屬工程承攬契約內，依兩造契約第十
      三條約定：「已施工完成之工程項目或材料，須經甲方驗
      收後始生效，未經驗收之項目或材料，如有損壞、短缺或
      遺失，應由乙方自行負責，甲方不予計價」云云為抗辯。
    (2)查原告所施作被告之自辦工程多為損壞修復、二次遷移、
      增設等非工程承攬契約項目。主要為G-04「臨時線路裝設
      」所延伸二次遷移及損壞修復之自辦工程。本工程第543T
      標之工區範圍為中山高速公路SAT.312K+150～314K+733，
      為2583Ｍ，由於中山高速公路兩側埋有光纖電纜（包括中
      華長管局、中油、台電、高公局等管線），於拓寬前需先
      將埋於底下之光纖電纜以臨時線路架空方式裝設，以免開
      挖時挖斷光纖電纜，在被告未開挖前，原告即已在九十二
      年十月份前以臨時線路裝設完畢，被告於第一期（92.9.4
      ～92.11.25）及第二期（92.11.26～92.12.25）給付估驗
      款予原告。倘原告未通過驗收，被告如何可能給付款項予
      原告。故被告辯稱未驗收前應由原告負擔危險云云，核非
      事實，蓋被告均於九十三年前驗收通過而給付工程款。而
      光纖電纜修復及第二次遷移等自辦工程均是九十三年以後
      之事，此觀自辦工程之工程估驗單即明。另該自辦工程之
      工程估驗單上尚有被告公司之經理甲○○手寫記載「本筆
      支出為施工需要臨時遷移，在業主契約中為一式，因遷移
      次數太多，原合約廠商市帆無法再吸收，故擬請准予付」
      等語及相關工程估驗單被告工地主任所手寫記載「南一三
      四架空管線遷移，新市○○○路燈接續，車道指示燈臨時
      遷移等費用」等亦可知，被告曾要求原告多次遷移，此遷
      移之費用自不應由原告負擔，屬原合約外之工程項目，原
      告自得另行計價請款。另自辦工程亦有因原告所施作完成
      之工程項目遭被告之協力廠商破壞，由被告要求原告修復
      者，如相關報價單記載「直埋填砂管道，因駿昊鑽掘標語
      牌面基礎，致其使其毀損，修復費用。由駿昊工程款扣抵
      」等亦足證，此係被告要求原告另行修復，故理應另為計
      價，且工程承攬契約內又未言明原告須免費修復或免費配
      合二次遷移。依工程慣例協力廠商是依工程設計圖施工，
      除非是原告施工錯誤，否則哪有修復及第二次遷移及增設
      ，被告竟均都要原告吸收上開成本之理。被告高雄分公司
      體諒原告小本經營，即以自辦工程方式委請原告代為配合
      二次遷移及修復（自辦工程共計七期），且每期均無保留
      款，亦證自辦工程與原工程承攬契約切割而無牽連，且自
      辦工程之工程估驗單經現場工程師、主任、經理、常董確
      認無誤簽名，上開人等本即有代表公司簽名之權或代公司
      負責之義務，簽名即應算數，非如被告於書狀內所舉例「
      新進員工考試」之不當引諭，更不應由於被告公司任職不
      久之被告訴訟代理人片面推翻。
  (六)原告不清楚為何已在被告高雄分公司談好的部分，卻由被告
    總公司拒付，當初原告起訴沒有請求擴張部分之款項而後來
    又擴張，就是認為本來在被告高雄分公司已經協商完成，如
    果被告照約定付款，那擴張部分就不需要爭執。證人甲○○
    證述的被告公司流程，原告並不清楚，原告最初簽約是與被
    告高雄分公司接洽，在高雄簽約，當時並沒有言明還需經總
    公司確認，而簽約過程中，合約內容是被告提供，原告先蓋
    章，然後交給被告高雄分公司工地主任，不清楚被告公司就
    兩造合約是在高雄蓋印，還是在台北蓋印。
  (七)按「稱承攬者，謂當事人約定，一方為他方完成一定之工作
    ，他方俟工作完成後，給付報酬之契約。」、「報酬，應於
    工作交付時給付之，無須交付者，應於工作完成時給付之。
    」，民法第四百九十條第一項、第五百零五條第一項分別定
    有明文。茲上開原工程及追加零星工程既已全部完工且經驗
    收合格，被告自有給付全數工程款之義務。
三、證據：提出承攬契約書影本一份、申退保留款估驗單影本一
    份、業主拓建工程處函影本一份、工程竣工報告表影本一份
    、業主結算數量與原告申請數量比較表、「車輛偵測器控制
    卡及公路照明修復工程新增工作項目」及「交控通訊管線修
    復工程」承攬合約書影本二份，工程估驗單影本十一份、報
    價單影本一份、故障通知單影本一份、業主一般條款Ｓ契約
    價格之調整節本一份、行政院關於物價調整處理原則函影本
    一份、自辦工程估驗明細表一份為證。
乙、被告方面：
一、聲明：(一)駁回原告之訴及其假執行之聲請；(二)如受不利之判
    決，願供擔保請准宣告免為假執行。
二、陳述略稱：
  (一)原告主張被告未依約計價部分金額三十二萬五千八百八十七
    元，經查原告不僅無短少計價情形，甚有超估溢領款計一百
    六十九萬四千八百六十六元：
    (1)按兩造承攬契約第十三條規定：「已施工完成之工程項目
      或材料，須經甲方驗收後始生效，未經驗收之項目或材料
      ，如有損壞、短缺或遺失，應由乙方自行負責，甲方不予
      計價。」；又民法第五百零八條第一項規定：「工作毀損
      、滅失之危險，於定作人受領前，由承攬人負擔，如定作
      人受領遲延者，其危險由定作人負擔。」。
    (2)經查，工程估驗僅係針對各期施作數量初步查驗並予計價
      ，並未詳細對實際施作數量暨功能性進行查驗，因而須於
      工程竣工後辦理結算暨驗收事宜，並自驗收合格後始進入
      保固期，此為一般工程慣例，亦為兩造承攬契約所明定，
      故原告所言：被告辦理估驗並付款即表示其已通過驗收云
      云，誠與事實嚴重不符，顯係其為推諉卸責之詞，倘原告
      所言為真，何以工程完工後皆需辦理結算暨驗收事宜，故
      原告對其工作物於工程驗收前應負保管、維護之責，縱於
      驗收合格後亦應負保固責任至保固期滿止。因此原契約工
      作項目於驗收前因損壞修復（本應由原告負責無償修復）
      、遷移或增設之數量雖以自辦工程或其他名義辦理，其已
      計價之數量應併入原契約工作項目之結算數量，因此原告
      不僅無短少計價，甚至超估溢領金額達一百六十九萬四千
      八百六十六元（2,020,753－325,887＝1,694,866）。
    (3)縱前點所述原契約之工作項目於驗收前因損壞修復、遷移
      之原因皆不可歸責於原告，若僅計入原契約之工作項目於
      自辦工程或其他名義辦理之增設部分數量，其金額亦達七
      十二萬零二十六元，其與原告主張之被告尚有未依約計價
      款三十二萬五千八百八十七元抵銷後，原告仍溢領款計三
      十九萬四千一百三十九元（720,026－325,887＝394,139）
      ，故原告主張被告尚有未依約計價款三十二萬五千八百八
      十七元云云，誠非事實。
  (二)一式計價部分，被告已依契約規定全數（100%）給付原告完
    畢，原告主張其得請領超過100%之部分，實依約無據：
    (1)被告與業主間承攬契約「一般條款」與「特定條款」中有
      關一式計價項目之規定：「一式計價項目，除契約另有規
      定外，按該項目之完成進度百分比計付。一式計價項目如
      有變更設計，應以契約變更處理；如無變更設計，其費用
      不予增減。」；兩造承攬契約主條文末之備註四：「有關
      詳細價目表之自主品管及檢（試）驗費、工程安全衛生設
      施費及環境保護措施費依工程進度百分比計價。」；另兩
      造承攬契約第十八條工程圖說及相關規範規定：「業主所
      頒關於本工程之圖說、特定條款、施工技術規範、一般規
      範、施工中之交通管制設施、勞工安全衛生手冊、施工說
      明書及本合約有關附件等，乙方均應切實遵照辦理，凡圖
      說上未註明而為施工所必須，或慣例上應施作者，乙方亦
      需照作，不得推諉或要求加價。」，可見兩造承攬契約中
      有關以一式計價之項目仍應依業主頒定之「一般條款」與
      「特定條款」相關規定辦理。
    (2)原告主張其得請領以一式計價之工作項目超過數量一之部
      分，其主張實誤解工程進度之真義，按任何工程於完工時
      ，其工程進度皆為百分之百，此為一般之工程常識，否則
      試問原告能否舉證任何工程於完工時，其工程進度超過百
      分之百者，更甚如原告之主張達百分之一百零六點二五之
      情形？此答案實甚明確，於工程實務上並無此情形，故以
      一式計價之工作項目，依兩造之承攬契約規定，於工程完
      工時，其工程進度為百分之百，故其應計價之數量為一，
      被告實已依契約規定全數給付原告完畢。
    (3)末依工程慣例，以一式計價之工作項目本就隱含實際之工
      作數量可能較預估之工作數量些微增、減之風險，故在契
      約無特別規定或無新增工作項目致契約變更之情形下，於
      工程完工時不論其實作數量較原預估數量增、減，皆以原
      契約單價乘以數量一計價，此為工程慣例且為一般人所能
      認知。再者，由業主之「一般條款」暨「特定條款」亦有
      相同之規定可證，此乃因任何工程於完工時，其工程進度
      皆為百分之百，否則以被告與業主間承攬契約之原工作項
      目因數量增、減而辦理契約變更增帳之金額累計高達七千
      二百八十三萬六千三百二十七元，占原契約總價五億二千
      七百四十八萬元之比例高達百分之十三點八一（若依原告
      之主張計算，此以一式計價項目應增加給付之金額為二百
      二十六萬二千八百五十六元），此比例遠高於原告所主張
      被告應增加給付其以一式計價工作項目報酬之比例百分之
      六點二五（若依原告之主張計算，此一式計價應增加其給
      付之金額為九十九萬零九十三元），惟被告以一式計價之
      工作項目於工程完工時，於業主計價之數量皆為一，倘原
      告關於一式計價之項目得計價至數量一點零六二五之論述
      為真，被告豈會漠視自身之權益而不據此要求業主按百分
      之一百十三點八一之比例增加一式計價項目之報酬？實乃
      因原告之主張誠依約、依慣例無據，而被告之主張乃確為
      工程慣例且為「被告與業主」暨「原告與被告」間之承攬
      契約皆所明定，故被告就系爭以一式計價之工作項目，實
      已依兩造間承攬契約規定全數給付原告完畢。
  (三)物價指數調整工程款部分，原告自始無物價指數調整款之請
    求權，倘有，亦早已罹於時效：
    (1)「被告與業主」間承攬契約原即訂有物價指數調整款相關
      規定，而「原告與被告」間承攬契約第五條第二點規定：
      「契約內單價於契約期限內，均不隨物價指數調整。」，
      此為兩造經協商後，同意物價漲、跌風險各自承擔之合意
      行為，況物價漲、跌係不可預測之不確定風險，於此情況
      下，兩造均承擔相對之物價波動風險，此不僅未違反強行
      法規、公序良俗、或誠信原則等，且按其情形並無不公平
      者，故依契約自由原則，兩造均應負依契約規定辦理之義
      務。
    (2)工程款隨物價指數調整係物價上漲時補貼；物價下跌時扣
      回，並非僅單純補貼，亦即在「被告與業主」間承攬契約
      訂有物價指數調整規定，而「原告與被告」間承攬契約規
      定無物價指數調整下，被告須承擔物價下跌時扣回調整款
      之風險，今倘系爭工程於履約期間因物價下跌，致被告受
      業主扣回物價指數調整款，原告於兩造間承攬契約明定無
      物價指數調整之情形下，是否仍主張其應扣回物價指數調
      整款？因此，基於契約自由原則，兩造於訂約時既經協商
      合意，並約定工程款均不隨物價指數調整，兩造理應依約
      辦理。
    (3)末依民法第一百二十八條前段規定：「消滅時效，自請求
      權可行使時起算。」，姑不論兩造承攬契約書明定無物價
      指數調整款，倘兩造承攬契約書明定有物價指數調整款之
      規定，其請求權於九十二年十二月八日原告辦理第一期估
      驗時即可行使（按物價指數調整工程款係於各期工程估驗
      時，俟行政院主計處公布每月之營造工程物價指數後，即
      可辦理），原告現於九十七年五月九日始具狀提出主張，
      其請求權時效亦早已因逾兩年之時間而消滅，更遑論原告
      自始即無此請求權可言。
  (四)原告申退保留款之估驗單於九十六年八月間製作，因使用被
    告的表格，故由原告提供資料給被告，由被告製作；第九期
    工程估驗之估驗單於九十六年一月間製作，亦是由原告提供
    資料，由被告製作。兩造間有爭議的是第九期估驗款，退保
    留款並無爭議。被告的估驗程序，要報到總公司請總公司覆
    核才算數，常董簽名不是最後的決定，被告否認一式計價的
    部分，是因第九期工程估驗之估驗單當初簽上來，總公司以
    超過契約約定數量而修正，原告書面要求超過契約約定的款
    項，被告書面拒絕。原告申退保留款之工程估驗單，未扣除
    超估部分，是因用舊的檔案，再去做估驗單，可是不應該用
    舊檔案，被告工地沒有仔細處理，任何工程不會有完成工程
    百分數超過百分之百的情形，原告只能說是契約執行的數量
    比原先的預估多，但這個不能算是完成的工程進度，在工程
    完成時進度都只有百分之百，所以被告一式計價最多給付百
    分之百。業主結算的數量與兩造間的數量，實際上沒有原告
    主張的差距，原告主張之數量分散在好幾個工程，不能只用
    一個工程做對比。對原告申退保留款扣款，是依契約扣款，
    並不是對原告有何好惡。關於最初兩造簽約過程不清楚，但
    被告總公司會視情形授權由分公司用印，又證人甲○○所稱
    被告高雄分公司，並不是公司法上登記的分公司，故經被告
    高雄分公司所簽具之工程估驗單，只是內部的作業程序，不
    是對外的意思表示。
  (五)綜上所陳，有關「未依約計價部分」，原契約工作項目以自
    辦工程或其他名義辦理之損壞修復、遷移或增設之數量理應
    併入原契約工作項目之結算數量計算，因此原告不僅無短少
    計價情形，甚更有超估情事。另於「一式計價部分」，被告
    實已依約全數給付完畢，原告之主張實不符工程慣例且明顯
    違反契約規定，縱兩造承攬契約明定須依業主之「一般條款
    」暨「特定條款」等規定辦理，原告卻仍宣稱兩造間之承攬
    契約與「被告與業主」間之承攬契約為不同之法律關係，被
    告尚不得比附援引。再於「物價指數調整工程款部分」，被
    告與業主間承攬契約自始即定有物價指數調整工程款規定，
    而兩造間承攬契約自始即明定工程款均不隨物價指數調整等
    規定，故原告自始即無此請求權，惟原告卻以被告自業主受
    領有物價指數調整款為由，而援引主張其亦應得自被告受領
    物價指數調整款云云，顯見原告之主張前後矛盾，實有違誠
    信原則，洵不足採。
三、證據：提出承攬契約書影本一份、「中山高速公路員林至高
    雄拓寬新市收費站區擴建工程（第543T標）」契約影本一份
    、被告第三十六期（末期）估驗單影本一份、工程結算驗收
    證明書影本一份、原告第九期估驗單影本一份、原告提示之
    「建中工程合約內已付金額明細表」一份、原告申退保留款
    估驗單影本一份、原告第十期估驗單影本一份、原告「台中
    愛國街郵局存證信函第五八號」函影本一份、被告「（97）
    建總發字第二六號」函影本一份、自辦工程各期估驗單影本
    、自辦工程估驗數量統計表、業主契約「一般條款」暨「特
    定條款」節本各一份、承攬契約第一期估驗單影本一份、被
    告原承攬契約工作項目因數量增、減致契約變更增、減帳金
    額一覽表一份、被告原承攬契約物價指數調整工程款之相關
    規定一份、兩造契約以「一式」計價項目之金額占「被告與
    業主」契約相同項目之金額百分比與契約金額百分比對照表
    一份、「被告與業主」契約結算數量與兩造契約合計之計價
    數量差異表一份、自辦工程估驗數量統計表附表之明細表一
    份、原契約工作項目於自辦工程中以增設名義施作數量明細
    表為證，並聲請傳訊證人甲○○、丙○○。
    理  由
一、原告主張意旨略以：(一)原告承攬被告所發包之「中山高速公
    路員林至高雄拓寬新市收費站區擴建工程（第543T標）」等
    多項工程，工程款為三千三百萬元，嗣雙方再追加零星工程
    ，合計總工程款為三千四百四十三萬三千九百零九元，但被
    告僅給付三千三百七十四萬四千二百八十六元，尚積欠六十
    八萬九千六百二十三元工程款未償；(二)原告實際施作數量高
    於契約預估數量，被告尚有三十二萬五千八百八十七元未依
    約計價，另被告被告短付原告自主品管及檢（試）驗費為十
    二萬五千五百七十四元、工程安全衛生設施費八萬二千零六
    十元、環境保護措施費九萬四千九百三十八元；(三)原告另應
    得向被告請領五十八萬五千九百七十九元之物價調整款；(四)
    總計被告尚積欠一百九十萬四千零六十一元未付，依承攬法
    律關係向被告請求等語。
二、被告答辯意旨則以：(一)兩造合約總價經追加後，總工程款並
    非原告所主張三千四百四十三萬三千九百零九元，原契約工
    作項目以自辦工程或其他名義辦理之損壞修復、遷移或增設
    之數量理應併入原契約工作項目之結算數量計算，原告稱被
    告未依約給付六十八萬九千六百二十三元工程款並無理由；
    (二)兩造承攬契約主條文末之備註四約定：「有關詳細價目表
    之自主品管及檢（試）驗費、工程安全衛生設施費及環境保
    護措施費依工程進度百分比計價。」，而工程進度至完工時
    最多百分之百，依兩造承攬契約第十八條工程圖說及相關規
    範與被告與業主間承攬契約中有關一式計價項目之規定，原
    告以施作超過約定數量為由，另請求超過工程進度百分之百
    之三十二萬五千八百八十七元，及以此為據另增加請求自主
    品管及檢（試）驗費、工程安全衛生設施費及環境保護措施
    費，並無理由；(三)兩造間並無物價指數調整工程款之約定，
    原告另向被告請領五十八萬五千九百七十九元之物價調整款
    亦無理由等語置辯。
三、兩造對於被告已給付原告工程款三千三百七十四萬四千二百
    八十六元之事實並無爭執，爭執重點在於：(一)原告主張被告
    未依約給付之工程款六十八萬九千六百二十三元，是否應併
    入原契約工作項目之結算數量計算，不得另行請款？(二)原告
    主張施作超過約定數量為由，另請求超過工程進度百分之百
    之三十二萬五千八百八十七元，及以此為據另增加請求自主
    品管及檢（試）驗費、工程安全衛生設施費及環境保護措施
    費，是否有理由？(三)原告主張被告應給付五十八萬五千九百
    七十九元之物價調整款，是否有理由？爰說明如后。
四、被告所謂高雄分公司實已表見代理被告，與原告達成總工程
    款以三千四百四十三萬三千九百零九元計算之和解，原告得
    請求被告依約給付六十八萬九千六百二十三元工程款，但就
    已和解讓步之餘款不得再為請求：
  (一)按「由自己之行為表示以代理權授與他人，或知他人表示為
    其代理人而不為反對之表示者，對於第三人應負授權人之責
    任。但第三人明知其無代理權或可得而知者，不在此限。」
    ，民法第一百六十九條定有明文。經查：
    (1)被告公司常務董事丙○○於本院九十七年十一月二十五日
      言詞辯論期日證稱：「我是被告的常董，我負責分公司，
      分公司沒有登記。」、「（申退保留款工程估驗單）是我
      簽名；簽報的程序還要送到總公司是審核，我是分公司而
      已，上面還有董事長；原告應該不知道我們內部這些情況
      」、「（兩造簽立契約之過程）由原告把單價報出來，讓
      我們送到總公司去蓋章，蓋好章的合約會送一份給原告，
      在何處蓋章，原告應該也不會知道。」、「（第九期估驗
      款）流程與之前說得一樣，有做修改表示總公司有意見；
      被告訴訟代理人是代表董事長，所以他修改代表總公司對
      這個估驗款有意見。」、「被告老闆是我的兄弟。」（參
      本院卷二第一二七頁至第一二八頁）。
    (2)根據上揭證人丙○○之證言，足證下列事實：兩造最初
      締約過程，係由未辦分公司登記之被告高雄分公司負責人
      丙○○代理被告，於高雄於原告協商締約，被告如何完成
      契約用印之內部流程，原告並不清楚，而實際上用印過程
      係由被告高雄分公司送總公司用印後，將契約交付原告，
      丙○○代理被告與原告締約，顯然獲得被告之承認；關
      於第九期估驗款，被告於本院九十七年五月九日言詞辯論
      期日自承該期工程估驗單乃於九十六年一月間製作，係由
      原告提供資料，由被告製作（參本院卷一第七三頁），而
      由該估驗單內容可知，被告經過內部程序審核後，總公司
      對以三千四百四十三萬三千九百零九元計算累計估驗款有
      意見（參本院卷一第五十一頁），因而兩造發生爭議；
      關於原告申退保留款之工程估驗單，被告於本院九十七年
      五月九日言詞辯論期日自承該估驗單乃於九十六年八月間
      製作，亦係由原告提供資料，由被告製作（參本院卷一第
      七三頁），而由該估驗單內容可知，原告當時提供之資料
      仍以三千四百四十三萬三千九百零九元計算累計估驗款，
      被告高雄分公司主任廖崇哲、總公司工務部經理甲○○及
      常董丙○○雖明知兩造間有前揭第九期估驗款爭議，仍同
      意以三千四百四十三萬三千九百零九元計算累計估驗款之
      方式製作該估驗單，原告已用印，被告常董丙○○亦已簽
      名同意（參本院卷一第十六頁）；關於工程估驗單之同
      意程序，被告實際上內部程序固然並未授權高雄分公司負
      責人丙○○全權處理，仍應報總公司作決定，但證人丙○
      ○自承被告此等內部程序原告應不清楚，而最初兩造締約
      時，係由丙○○代理被告與原告締約，並完成用印，顯然
      被告於之前締約之過程，已表示以代理權授與高雄分公司
      負責人丙○○，既然丙○○同意原告申退保留款之工程估
      驗單，縱然被告總公司不同意，被告仍應依民法第一百六
      十九條規定，對原告負授權人之責任，對於以三千四百四
      十三萬三千九百零九元計算累計估驗款，不能再為爭執。
    (3)從而，原告以累積估驗款三千四百四十三萬三千九百零九
      元，被告僅給付三千三百七十四萬四千二百八十六元，尚
      積欠六十八萬九千六百二十三元工程款為由，請求被告給
      付此部分工程款，應有理由。
  (二)復按「稱和解者，謂當事人約定，互相讓步，以終止爭執或
    防止爭執發生之契約。」、「和解有使當事人所拋棄之權利
    消滅及使當事人取得和解契約所訂明權利之效力。」，民法
    第七百三十六條、第七百三十七條分別定有明文。經查：
    (1)被告公司經理甲○○於本院九十七年十一月二十五日言詞
      辯論期日證稱：「（申退保留款工程估驗單）我有簽名，
      原證二是我們公司的估驗單，當時我的職稱是總公司的工
      務部經理，派到高雄分公司去處理工程業務，公司的流程
      是工地主任及承辦填寫送上來，我的職務是審核，審核完
      後，送地方主管（即常董）審核，審核完後由會計匯整，
      送到台北總公司，後面是台北總公司的流程。」、「‧‧
      ‧本件（按：指第九期估驗款）總公司認為超過百分之百
      的部分，不應該給付，可能我當時，替工地表達百分之百
      外本期計給，但我不是最後決定的人。」（參本院卷二第
      一二六頁背面）。被告雖以原告申退保留款之工程估驗單
      ，未扣除超估部分，是因用舊的檔案，再去做估驗單，可
      是不應該用舊檔案製作估驗單云云，然依證人甲○○之證
      言，其係總公司工務部經理，且明瞭第九期估驗款發生爭
      議，亦曾替工地表達百分之百外第九期估驗款計給之建議
      ，以其擔任審核職務之角色而言，其認可原告申退保留款
      之工程估驗單內容，應係實質審核之結果，難以認定係被
      告所稱使用舊檔案所致，合先敘明。
    (2)原告雖以施作超過約定數量為由，另請求超過工程進度百
      分之百之三十二萬五千八百八十七元，及以此為據另增加
      請求自主品管及檢（試）驗費、工程安全衛生設施費及環
      境保護措施費，並請求五十八萬五千九百七十九元之物價
      調整款云云，然查：原告申退保留款即係結清全案之意
      ，且原告寄發予被告之存證信函亦曾表明吸收多次免費修
      繕及非自願性降價零星工程款項之旨（參本院卷一第六十
      一頁、第六十二頁）；原告於本院九十七年十一月二十
      五日言詞辯論期日自承關於擴張請求是認為本來在被告高
      雄分公司已經講好，被告如果照約定（指申退保留款工程
      估驗單）付款，那多出來的部分就不需要爭執（參本院卷
      二第一二七頁背面）；綜上可知，原告提出蓋章並經甲
      ○○、丙○○簽名同意之申退保留款工程估驗單內容，實
      際上含有雙方和解互相讓步之意涵，亦即被告同意以三千
      四百四十三萬三千九百零九元計算累計估驗款，而原告不
      再就施作數量超過詳細表預估數量及物價調整等部分主張
      權利，從而原告就擴張請求部分之主張，縱使依原契約約
      定存有任何權利，亦已依民法第七百三十七條規定，因和
      解讓步而消滅。
    (3)從而，原告擴張請求超過數量款項三十二萬五千八百八十
      七元，自主品管及檢（試）驗費、工程安全衛生設施費及
      環境保護措施費合計共三十萬二千五百七十二元，以及物
      價調整款五十八萬五千九百七十九元，均無理由。
五、綜上所述，原告本於承攬契約之法律關係，請求被告給付原
    告一百九十萬四千零六十一元，其中六十八萬九千六百二十
    三元自起訴狀繕本送達之翌日（即九十七年三月十三日）起
    至清償日止，另一百二十一萬四千四百三十八元自九十七年
    五月十日起至清償日止，按年息百分之五計算之利息，其請
    求於主文第一項所示範圍內為有理由，應予准許，逾此範圍
    之請求為無理由，應予駁回。兩造分別陳明願供擔保，聲請
    宣告假執行及免予假執行，就原告勝訴部分，經核均無不合
    ，爰酌定相當擔保金額併宣告之，就原告敗訴部分，其訴既
    經駁回，假執行之聲請失所附麗，應併予駁回。
六、本件事證已明，兩造其餘攻擊防禦方法，於判決結果無影響
    ，故不一一論列，附此敘明。
七、據上論結，本件原告之訴為一部有理由，一部無理由，依民
    事訴訟法第七十九條、第三百九十條第二項、第三百九十二
    條第二項，判決如主文。
中    華    民    國    97    年    12    月    16    日
                  民事第一庭    法  官  文衍正
以上正本係照原本作成。
如對本判決上訴，須於判決送達後20日內向本院提出上訴狀。
中    華    民    國    97    年    12    月    16    日
                                書記官  潘惠敏


司法院資訊處製作；財團法人民間司法改革基金會備份。
